ACORDAO-COMPLETO-2468783

ACÓRDÃO 8893/2021 ATA 22/2021 - PRIMEIRA CÂMARA

VISTOS, relatados e discutidos estes autos de tomada de contas especial de responsabilidade de Lidiani Cristina de Castilho, em razão de irregularidades na aplicação de recursos recebidos do Fundo Nacional de Saúde por força do Programa Farmácia Popular do Brasil, entre 2010 e 2013;
ACORDAM os Ministros do Tribunal de Contas da União, reunidos em Sessão da 1ª Câmara, ante as razões expostas pelo Relator, em:
9.1. julgar irregulares as contas de Lidiani Cristina de Castilho (CPF XXX.130.266-XX, CNPJ 10.363.483/0001-42) , responsável pelos recursos, com fundamento nos arts. 1º, inciso I, 16, inciso III, alíneas "b" e "c" da Lei 8.443/1992, c/c com arts. 1º, inciso I, 209, incisos II e III, do Regimento Interno do TCU;
9.2. condenar a responsável identificada no subitem anterior, com fundamento no art. 19, caput, da Lei 8.443/1992, c/c com o art. 210 do RI/TCU, ao pagamento das quantias a seguir especificadas, com a fixação do prazo de 15 (quinze) dias, a contar da notificação, para comprovar, perante o Tribunal (art. 23, inciso III, alínea "a", da Lei 8.443/1992, c/c art. 214, inciso III, alínea "a", do RI/TCU) , o recolhimento da dívida aos cofres do Fundo Nacional de Saúde, atualizada monetariamente e acrescida dos juros de mora, calculados da data indicada até a data do efetivo recolhimento e com o abatimento de valores acaso já satisfeitos, na forma prevista na legislação em vigor:
	DATA DA OCORRÊNCIA
	VALOR ORIGINAL
 (R$) 
	D/C

	02/03/2010
	313,41
	D

	31/03/2010
	170,10
	D

	22/04/2010
	223,04
	D

	22/04/2010
	56,62
	D

	18/05/2010
	1145,04
	D

	18/05/2010
	56,62
	D

	23/06/2010
	1428,85
	D

	23/06/2010
	56,62
	D

	23/07/2010
	2341,44
	D

	23/07/2010
	10,18
	D

	23/08/2010
	3610,71
	D

	22/09/2010
	2419,74
	D

	22/09/2010
	34,75
	D

	22/10/2010
	2486,43
	D

	22/10/2010
	81,19
	D

	24/11/2010
	2352,69
	D

	24/11/2010
	34,75
	D

	31/12/2010
	2847,42
	D

	31/12/2010
	40,15
	D

	27/01/2011
	3577,68
	D

	27/01/2011
	40,15
	D

	24/02/2011
	3132,90
	D

	24/02/2011
	40,15
	D

	31/03/2011
	1158,06
	D

	31/03/2011
	96,03
	D

	25/04/2011
	1022,40
	D

	25/04/2011
	85,15
	D

	31/05/2011
	588,69
	D

	31/05/2011
	85,15
	D

	29/06/2011
	1040,56
	D

	29/06/2011
	95,08
	D

	10/08/2011
	2304,18
	D

	10/08/2011
	53,71
	D

	31/08/2011
	3592,86
	D

	28/09/2011
	4032,74
	D

	28/09/2011
	47,36
	D

	18/11/2011
	2323,14
	D

	09/12/2011
	2595,06
	D

	09/12/2011
	70,48
	D

	30/12/2011
	4812,99
	D

	30/12/2011
	96,59
	D

	13/02/2012
	4577,37
	D

	13/02/2012
	72,33
	D

	14/03/2012
	5529,06
	D

	14/03/2012
	125,72
	D

	27/03/2012
	4915,88
	D

	27/03/2012
	80,99
	D

	27/04/2012
	4911,92
	D

	27/04/2012
	97,79
	D

	12/06/2012
	4119,60
	D

	12/06/2012
	10,80
	D

	14/06/2012
	1871,46
	D

	14/06/2012
	13,46
	D

	26/07/2012
	1928,43
	D

	26/07/2012
	3132,60
	D

	26/07/2012
	57,60
	D

	26/07/2012
	13,46
	D

	23/08/2012
	3330,60
	D

	23/08/2012
	2190,42
	D

	23/08/2012
	10,80
	D

	23/08/2012
	13,46
	D

	10/09/2012
	1279,84
	D

	10/09/2012
	1618,80
	D

	10/09/2012
	13,46
	D

	10/09/2012
	33,60
	D

	08/10/2012
	1202,22
	D

	08/10/2012
	2110,20
	D

	08/10/2012
	13,46
	D

	08/10/2012
	33,60
	D

	08/11/2012
	1175,00
	D

	09/11/2012
	2658,60
	D

	09/11/2012
	18,60
	D

	18/12/2012
	1256,72
	D

	18/12/2012
	2436,30
	D

	18/12/2012
	38,60
	D

	30/12/2012
	2891,40
	D

	30/12/2012
	1556,01
	D

	30/12/2012
	29,60
	D

	30/12/2012
	37,49
	D

	19/02/2013
	2264,58
	D

	19/02/2013
	26,92
	D

	07/03/2013
	3850,50
	D

	07/03/2013
	109,60
	D

	14/03/2013
	6179,70
	D

	14/03/2013
	3657,15
	D

	14/03/2013
	30,80
	D

	14/03/2013
	13,46
	D

	08/04/2013
	7134,60
	D

	08/04/2013
	50,80
	D

	17/04/2013
	3852,54
	D

	17/04/2013
	26,92
	D

	31/05/2013
	13,46
	D

	31/05/2013
	4578,93
	D

	31/05/2013
	9418,30
	D

	31/05/2013
	10,80
	D

	04/06/2013
	7683,90
	D

	04/06/2013
	4745,52
	D

	04/06/2013
	13,46
	D

	02/07/2013
	4807,31
	D

	02/07/2013
	7276,30
	D

	02/07/2013
	13,46
	D

	25/07/2013
	7183,00
	D

	25/07/2013
	4105,89
	D

	25/07/2013
	14,40
	D

	25/07/2013
	13,46
	D

	30/08/2013
	6138,10
	D

	30/08/2013
	4049,53
	D

	30/08/2013
	72,00
	D

	30/08/2013
	13,46
	D

	01/10/2013
	8835,20
	D

	01/10/2013
	14,40
	D

	02/10/2013
	4906,91
	D

	02/10/2013
	27,50
	D

	16/12/2013
	2039,13
	D

	16/12/2013
	18,00
	D

	16/12/2013
	3502,70
	D

	16/12/2013
	27,50
	D

9.3. aplicar à responsável Sra. Lidiani Cristina de Castilho a multa prevista no art. 57 da Lei 8.443/1992, c/c o art. 267 do Regimento Interno, no valor de R$ 21.000,00 (vinte e um mil reais) , com a fixação do prazo de 15 (quinze) dias, a contar da notificação, para comprovar, perante o Tribunal (art. 214, inciso III, alínea "a", do Regimento Interno) , o recolhimento da dívida aos cofres do Tesouro Nacional, atualizada monetariamente desde a data deste acórdão até a do efetivo recolhimento, se forem pagas após o vencimento, na forma da legislação em vigor;
9.4. autorizar, desde logo, nos termos do art. 28, inciso II, da Lei 8.443/1992, a cobrança judicial das dívidas caso não atendidas as notificações a que se referem as alíneas anteriores;
9.5 autorizar também, desde logo, se requerido, com fundamento no art. 26, da Lei 8.443, de 1992, c/c o art. 217, §§ 1º e 2º do RI/TCU, o parcelamento das dívidas em até 36 (trinta e seis) parcelas, incidindo, sobre cada parcela, corrigida monetariamente, os correspondentes acréscimos legais, fixando-lhe o prazo de 15 (quinze) dias, a contar do recebimento da notificação, para comprovar, perante o Tribunal, o recolhimento da primeira parcela, e mensalmente, a contar da parcela anterior, para comprovar os recolhimentos das demais parcelas, devendo incidir, sobre cada valor mensal, atualizado monetariamente, os juros de mora devidos, no caso do débito, na forma prevista na legislação em vigor, alertando a responsável de que a falta de comprovação do recolhimento de qualquer parcela importará o vencimento antecipado do saldo devedor, nos termos do § 2º do art. 217 do Regimento Interno deste Tribunal; 
9.6. dar ciência desta deliberação ao Procurador-Chefe da Procuradoria da República no Estado de São Paulo, nos termos do § 3º do art. 16 da Lei 8.443/1992 c/c o § 7º do art. 209 do Regimento Interno do TCU, para adoção das medidas que entender cabíveis;
9.7 dar ciência desta deliberação ao Fundo Nacional de Saúde e à responsável.

Tomada de contas especial em razão de irregularidades na aplicação de recursos recebidos do Fundo Nacional de Saúde por força do Programa Farmácia Popular do Brasil, entre 2010 e 2013.

Primeira Câmara

Fundo Nacional de Saúde - MS.

3. Responsável: Lidiani Cristina de Castilho (CPF XXX.130.266-XX, CNPJ 10.363.483/0001-42).

13.1. Ministros presentes: Walton Alencar Rodrigues (Presidente), Benjamin Zymler, Vital do Rêgo (Relator) e Jorge Oliveira.
13.2. Ministros-Substitutos presentes: Augusto Sherman Cavalcanti e Weder de Oliveira.

VITAL DO RÊGO

Adoto como relatório a instrução técnica lavrada nos autos (peça 49) , a qual contou com a anuência do corpo diretivo da Secretaria de Controle Externo de Tomada de Contas Especial (peças 50 e 51) :
"INTRODUÇÃO
Cuidam os autos de Tomada de Contas Especial instaurada pelo Fundo Nacional de Saúde/Ministério da Saúde (FNS/MS) , em desfavor da empresária individual Sra. Lidiani Cristina de Castilho, em razão da aplicação irregular de recursos do Sistema Único de Saúde (SUS) no âmbito do Programa Farmácia Popular do Brasil - Aqui Tem Farmácia Popular (PFPB) , no período de 2/3/2010 a 16/12/2013, o que teria ocasionado um prejuízo de R$ 212.728,30, em valores históricos, aos cofres do FNS.
HISTÓRICO
Programa Farmácia Popular do Brasil
O Programa Farmácia Popular do Brasil - PFPB foi criado pela Lei 10.858, de 13/4/2004, e regulamentado pelo Decreto 5.090, de 20/5/2004, com o objetivo de oferecer à população o acesso a medicamentos considerados essenciais, cumprindo, dessa forma, uma das principais diretrizes da Política Nacional de Assistência Farmacêutica.
O PFPB inicialmente funcionava por meio de parceria com governos estaduais, prefeituras municipais e instituições públicas, para o atendimento de projetos de implantação e manutenção de unidades próprias, sob responsabilidade da Fundação Oswaldo Cruz (FIOCRUZ) . 
Em 2006, por meio da Portaria n° 491, o Ministério da Saúde - MS expandiu o Programa para utilizar a rede já instalada do comércio varejista de produtos farmacêuticos, o qual recebeu o nome de "Aqui Tem Farmácia Popular".  
As farmácias e drogarias privadas que aderem ao programa fornecem aos cidadãos, de forma gratuita, medicamentos para o tratamento de hipertensão, diabetes e asma. Além destes, são disponibilizados, com até 90% de desconto, medicamentos para rinite, dislipidemia, doença de Parkinson, osteoporose, glaucoma, anticoncepcionais e fraldas geriátricas. Para cada venda realizada, o MS reembolsa o comerciante de acordo com tabela de referência de preços de medicamentos elaborada e disponibilizada no seu sítio eletrônico: http://portalms.saude.gov.br/acoes-e-programas/farmacia-popular/legislacao.
Em 2017, a Comissão Intergestores Tripartite (CIT) decidiu extinguir a rede própria do programa, passando o "Aqui Tem Farmácia Popular" a ser o único meio de se obter medicamentos no âmbito do PFPB. 
A adesão ao programa pelos estabelecimentos da rede privada de comércio farmacêutico faz-se pela entrega de determinados documentos ao Ministério da Saúde, que, após verificar a sua regularidade, autoriza a dispensação de medicamentos subsidiados pelo Programa, fornecendo um login e uma senha de acesso ao sistema eletrônico de autorizações.
O cidadão que deseja adquirir medicamentos subsidiados pela União deve dirigir-se a uma farmácia ou drogaria credenciada, portando documento de identificação que contenha o CPF e receita médica. 
Com a apresentação dos referidos documentos, o comerciante credenciado deve, no momento da transação, acessar o sistema eletrônico de autorização do Ministério da Saúde e inserir, dentre outros dados, o nome do paciente, o seu número de CPF, o nome do medicamento prescrito, a quantidade prescrita, o CRM do médico e a data de expedição da receita e o código de barras (EAN) do medicamento que será dispensado.
Após a inserção dos referidos dados no sistema informatizado, este calcula automaticamente o valor que será pago pelo Fundo Nacional da Saúde e o valor remanescente, que, se existir, deverá ser pago pelo cliente, no momento da compra. O registro das informações acima indicadas no sistema eletrônico e a geração da Autorização para Dispensação do Medicamento - ADM bastam para que, no mês seguinte, os valores das vendas de medicamentos subsidiados pela União sejam depositados na conta da empresa conveniada.
A participação no Programa Farmácia Popular do Brasil - PFPB se dá por meio de adesão, de forma que as farmácias e drogarias que pretendem participar devem atender aos critérios previstos nas Portarias que o regulamentam. A participação não constitui uma obrigatoriedade aos estabelecimentos farmacêuticos, mas sim uma manifestação de vontade, com celebração de convênio entre o estabelecimento e o Ministério da Saúde. As normas instituidoras do PFPB são de consulta pública e devem ser cumpridas pelos estabelecimentos que desejem dele participar, devendo, inclusive, atestar estar cientes de todo o conteúdo e exigências previstas, mediante apresentação de requerimento e assinatura de termo de adesão. 
Para atestar a veracidade e legalidade das dispensações realizadas, a portaria que rege o Programa estabelece a obrigatoriedade de armazenar e manter, por um prazo de 5 (cinco anos) , as notas fiscais de aquisição dos medicamentos e/ou correlatos do Programa junto aos fornecedores, os cupons fiscais de venda, os cupons vinculados assinados pelos clientes e as respectivas receitas médicas. O descumprimento de qualquer das regras dispostas na Portaria e seus Anexos pelas farmácias e drogarias caracteriza prática de irregularidade no âmbito do PFPB.
Auditoria do Denasus e Instauração da TCE
A presente TCE originou-se de constatações do Departamento Nacional de Auditoria do SUS (Denasus) em auditoria realizada entre 4/5/2015 e 26/11/2015, com a finalidade de avaliar a execução do Programa Farmácia Popular do Brasil pela empresária individual Sra. Lidiani Cristina de Castilho, abrangendo o período de março de 2010 a dezembro de 2013, com foco no cumprimento das normas estabelecidas pela Portaria GM/MS nº 184/2011, vigente de 3/2/2011 a 14/5/2012, e Portaria GM/MS nº 971/2012, vigente de 15/5/2012 a 27/1/2016, que dispõem sobre o Programa Farmácia Popular do Brasil.
De acordo com o Relatório de Auditoria nº 15251 do Denasus e seus anexos (peça 8-11) , foram constatadas irregularidades que representavam débito de R$ 212.728,30, em valores históricos. 
Foram constatadas, no referido Relatório, as seguintes irregularidades:
0. Irregularidade nas dispensações e/ou na documentação comprobatória de dispensações de medicamentos do Programa Farmácia Popular do Brasil, caracterizada por:
registro de dispensação de medicamentos sem notas fiscais que comprovem a aquisição, contrariando o disposto nos arts. 27, 43 e 44 da Portaria GM/MS nº 184/2011, vigente de 3/2/2011 a 14/5/2012; e nos arts. 23, 39 e 40 da Portaria GM/MS nº 971/2012, vigente de 15/5/2012 a 27/1/2016. Evidência: constatação 389666 (peça 8, p. 5) ;
registro de dispensação de medicamentos em nome de pessoas falecidas, contrariando o disposto nos arts. 25 e 27 da Portaria GM/MS nº 184/2011, vigente de 3/2/2011 a 14/5/2012; e nos arts. 21 e 23 da Portaria GM/MS nº 971/2012, vigente de 15/5/2012 a 27/1/2016. Evidência: constatação 389683 (peça 8, p. 7) ;
registro de dispensação de medicamentos em nome de funcionários/responsáveis do estabelecimento, sem apresentação de documentação comprobatória, contrariando o disposto nos arts. 25, 26, 27, 43 e 44 da Portaria GM/MS nº 184/2011, vigente de 3/2/2011 a 14/5/2012; e nos arts. 21, 22, 23, 39 e 40 da Portaria GM/MS nº 971/2012, vigente de 15/5/2012 a 27/1/2016. Evidência: constatação 389682 (peça 8, p. 6-7) .
O detalhamento do débito apurado pelo Denasus consta da peça 8, p. 9-20, peça 9 e peça 10, p. 1-8. 
Diante das constatações o Denasus deu oportunidade de defesa à responsável, em obediência aos princípios constitucionais que asseguram o direito ao contraditório e à ampla defesa, como demonstram as notificações expedidas em 13/7/2015 e 9/9/2015 (peça 9, 14 e 15) . Conforme cita o Relatório de Auditoria nº 15251, a responsável não apresentou justificativas. 
Superada a fase de defesa administrativa, foram emitidas notificações de cobrança pela Secretaria Executiva do FNS à responsável, em ofícios emitidos em 20/4/2016 (peça 13-14) , bem como Edital nº 47, publicado no D.O.U em 19/5/2016 (peça 20) .
Assim, o motivo que levou à instauração da presente Tomada de Contas Especial está materializado por prejuízo causado pela empresária individual Sra. Lidiani Cristina de Castilho ao Programa Farmácia Popular do Brasil, no valor histórico de R$ 212.728,30, no período de 2/3/2010 a 16/12/2013, tendo em vista irregularidades que contrariaram as normas vigentes à época, especialmente a Portaria GM/MS nº 184/2011, vigente de 3/2/2011 a 14/5/2012, e Portaria GM/MS nº 971/2012, vigente de 15/5/2012 a 27/1/2016, frente às constatações apontadas no Relatório de Auditoria nº 15251 do Denasus (peça 8) e consolidadas na Matriz de Responsabilização acostada pelo órgão instaurador (peça 29) .
Com base no Relatório de Auditoria do Denasus e com fundamento na IN/TCU 71/2012, alterada pela IN/TCU 76/2016 e DN/TCU 155/2016, o Fundo Nacional de Saúde autorizou a instauração de Tomada de Contas Especial (peça 1-2) .
O Relatório Completo do Tomador de Contas Especial nº 303/2019 (peça 30) registra a apuração de fatos, a quantificação do dano, bem como a identificação da responsável, nos termos do art. 2º da IN TCU 71/2012.
Registra, ainda, que foi dada oportunidade de defesa à responsável, conforme as notificações relacionadas no item "V" do relatório do tomador, expedidas visando a regularização das contas e o ressarcimento do dano (peça 30) . Conforme item "VI", até a data de produção do relatório não tinha sido apresentada justificativa pela responsável.
O Tomador de Contas Especial, em seu Relatório nº 303/2019 (peça 30) , chegou às mesmas conclusões quanto às irregularidades apuradas pelo Denasus no Relatório de Auditoria nº 15251 (peça 8) . 
Por fim, o tomador de contas concluiu pela responsabilização da empresária individual Sra. Lidiani Cristina de Castilho, quantificando-se o débito no valor de R$ 313.743,87, atualizado em 22/10/2019 (peça 30, p. 2) . A inscrição em conta de responsabilidade, no SIAFI, foi efetuada mediante a Nota de Lançamento de Sistema nº 2016NS073737, de 1/12/2016 (peça 28) .
Uma vez concluída a TCE no âmbito do Fundo Nacional de Saúde, esta foi remetida à Controladoria-Geral da União, a qual emitiu o 	Relatório de Auditoria nº 4874/2019 (peça 33) , que anui com as conclusões do Relatório de Auditoria nº 15251 do Denasus (peça 8) e Relatório de Tomada de Contas Especial nº 303/2019 (peça 30) . 
Diante disso, a Secretaria de Controle Interno certificou a irregularidade das contas (peça 34) , acompanhado do parecer do dirigente do órgão de controle interno (peça 35) , tendo o Ministro de Estado da Saúde registrado o conhecimento das conclusões daquele órgão de controle interno (peça 36) . 
Autuada no TCU em 28/9/2020, foi realizada Instrução Preliminar com proposta de citação (peça 38) da Sra. Lidiani Cristina de Castilho (CPF XXX.130.266-XX, CNPJ 10.363.483/0001-42) , proposta essa que obteve parecer favorável da Subunidade (peça 39) e da Unidade (peça 40) . 
As providências inerentes às comunicações processuais foram concluídas com validade da ciência da responsável, conforme resumo adiante (peça 48) :
	Natureza
	Comunicação 
	Data de expedição
	Peça
	Destinatário
	Origem do endereço
	Data da ciência ou motivo da devolução
	Peça da ciência
	Peça da Resposta

	Citação
	Ofício 60589/2020-Secomp-4
	27/11/2020
	44
	Lidiani Cristina de Castilho
	Receita Federal
	30/11/2020
	46
	Não houve

	Citação
	Ofício 63378/2020-Secomp-4
	27/11/2020
	43
	Lidiani Cristina de Castilho
	Receita Federal
	Mudou-se
	Não houve
	Não houve

Transcorrido o prazo regimental, a responsável permaneceu silente, devendo ser considerada revel, nos termos do art. 12, §3º, da Lei 8.443/1992.
ANÁLISE DOS PRESSUPOSTOS DE PROCEDIBILIDADE DA IN/TCU 71/2012
Viabilidade do Exercício do Contraditório e Ampla Defesa
Verifica-se que não há prejuízo ao contraditório e à ampla defesa, uma vez que não houve o transcurso de mais de dez anos desde o fato gerador sem que tenha havido a notificação dos responsáveis pela autoridade administrativa federal competente (art. 6º, inciso II, c/c art. 19 da IN/TCU 71/2012, modificada pela IN/TCU 76/2016) , pois os recursos transferidos e as despesas impugnadas referem-se aos exercícios de 2010 a 2013, e a responsável foi notificada sobre as irregularidades pela autoridade administrativa competente em 13/7/2015 e 9/9/2015 (peça 9, 14 e 15) .
Valor de Constituição da TCE
Verifica-se, também, que o valor atualizado do débito apurado (sem juros) em 1/1/2017 é de R$ 288.143,03, portanto superior ao limite mínimo de R$ 100.000,00, na forma estabelecida conforme os arts. 6º, inciso I, e 19 da IN/TCU 71/2012, modificada pela IN/TCU 76/2016.
VERIFICAÇÃO DA EXISTÊNCIA DE OUTROS DÉBITOS
Em atenção ao comando contido no item 9.4 do Acórdão 1772/2017-TCU-Plenário, de relatoria do Exmo. Ministro-Substituto Augusto Sherman Cavalcanti, e em atendimento ao disposto no art. 6º, § 1º, da Instrução Normativa TCU 71/2012, informa-se que não foi constatada a existência de outros débitos imputáveis à responsável arrolada nestes autos em demais processos em tramitação no Tribunal. 
EXAME TÉCNICO
Esgotamento da via administrativa do Ministério da Saúde para ressarcimento do dano
Preliminarmente, oportuno consignar que, nos termos do art. 23, § 1º, do Decreto 7.827/2012, que regulamenta a Lei Complementar 141/2012, e item 9.3.5.2 do Acórdão 1072/2017-TCU-Plenário (Relator Min. Bruno Dantas) , foram esgotadas, na via administrativa de controle interno do Ministério da Saúde, as medidas para ressarcimento do dano, conforme notificações à responsável em 20/4/2016 (peça 13-14) , bem como Edital nº 47, publicado no D.O.U em 19/5/2016 (peça 20) .
Caracterização das irregularidades geradoras do dano ao erário
Extrai-se da situação sintetizada na seção "histórico" desta instrução que o tomador de contas identificou como ilícito gerador do dano as seguintes irregularidades, o que teria ocasionado um prejuízo de R$ 212.728,30:
0. Irregularidade nas dispensações e/ou na documentação comprobatória de dispensações de medicamentos do Programa Farmácia Popular do Brasil, caracterizada por:
Ocorrência 1: registro de dispensação de medicamentos sem notas fiscais que comprovem a aquisição;
Dispositivos violados: arts. 27, 43 e 44 da Portaria GM/MS nº 184/2011, vigente de 3/2/2011 a 14/5/2012; e arts. 23, 39 e 40 da Portaria GM/MS nº 971/2012, vigente de 15/5/2012 a 27/1/2016;
Responsável: Sra. Lidiani Cristina de Castilho, empresária individual, no período de 2/3/2010 a 16/12/2013;
Conduta: não apresentar notas fiscais que comprovem a compra e a existência em estoque dos medicamentos dispensados;
Evidência:  Constatação 389666 do Relatório de Auditoria nº 15251 do Denasus (peça 8, p. 5) ;
Ocorrência 2: registro de dispensação de medicamentos em nome de pessoas falecidas;
Dispositivos violados: arts. 25 e 27 da Portaria GM/MS nº 184/2011, vigente de 3/2/2011 a 14/5/2012; e arts. 21 e 23 da Portaria GM/MS nº 971/2012, vigente de 15/5/2012 a 27/1/2016; 
Responsável: Sra. Lidiani Cristina de Castilho, empresária individual, no período de 2/3/2010 a 16/12/2013;  
Conduta: realizar a dispensação de medicamentos em nome de pessoas falecidas;
Evidência: Constatação 389683 do Relatório de Auditoria nº 15251 do Denasus (peça 8, p. 7) ;
Ocorrência 3: registro de dispensação de medicamentos em nome de funcionários/responsáveis do estabelecimento, sem apresentação de documentação comprobatória;
Dispositivos violados: arts. 25, 26, 27, 43 e 44 da Portaria GM/MS nº 184/2011, vigente de 3/2/2011 a 14/5/2012; e arts. 21, 22, 23, 39 e 40 da Portaria GM/MS nº 971/2012, vigente de 15/5/2012 a 27/1/2016; 
Responsável: Sra. Lidiani Cristina de Castilho, empresária individual, no período de 2/3/2010 a 16/12/2013; 
Condutas: registrar dispensação de medicamentos em nome de funcionários/responsáveis do estabelecimento e não apresentar documentação comprobatória que atesta a legalidade da transação;
Evidência: Constatação 389682 do Relatório de Auditoria nº 15251 do Denasus (peça 8, p. 6-7) .
Observação sobre o débito atribuído a cada ocorrência pelo Denasus
Ao realizar uma dispensação no âmbito do Programa Farmácia Popular do Brasil, o estabelecimento insere todos os dados requeridos no sistema informatizado e recebe a autorização para dispensação do medicamento, bem como o valor que será subsidiado pelo Fundo Nacional da Saúde - FNS e o valor remanescente que, se existir, deverá ser pago pelo cliente. Com a conclusão da operação, mês seguinte a empresa recebe automaticamente em sua conta bancária o valor referente à parte subsidiada pelo FNS. 
Para ter direito ao reembolso, no entanto, a operação deve seguir os critérios estabelecidos na Portaria que rege o Programa, sob pena de ter que devolver os valores recebidos. Para atestar a legalidade da dispensação é preciso que o estabelecimento guarde e apresente, quando solicitado, as notas fiscais de aquisição dos medicamentos e/ou correlatos junto aos fornecedores, os cupons fiscais de venda, os cupons vinculados assinados pelos beneficiários e as receitas médicas. A ausência ou irregularidade nesses documentos invalida a dispensação e gera a obrigação de o estabelecimento devolver os valores recebidos.
O Departamento Nacional de Auditoria do SUS - Denasus, quanto realiza auditoria no estabelecimento participante do PFPB, estabelece a ordem em que os documentos serão analisados, normalmente conferindo, no que tange as dispensações realizadas, primeiro as notas fiscais de aquisição dos medicamentos junto aos fornecedores. Ao verificar, para uma dispensação, a ausência ou alguma irregularidade na nota fiscal, tal como o código de barras do medicamento adquirido ser diferente do código do dispensado, a operação é considerada irregular e o valor recebido deverá ser devolvido ao Fundo Nacional de Saúde. Dessa forma, no relatório de auditoria é atribuído o valor referente a essa irregularidade.
Em seguida, é verificado o cupom fiscal da venda e, novamente, caso não exista ou contenha alguma irregularidade, a dispensação é considerada irregular e o valor recebido deve ser devolvido ao FNS. Caso essa dispensação já tenha sido considerada irregular pela ausência ou irregularidade na nota fiscal de aquisição, ela é excluída do cômputo para não incorrer em duplicidade.
É possível observar, dessa forma, que nos relatórios de auditoria do Denasus, a maior parte do débito é atribuído à irregularidade de "não apresentação das notas fiscais de aquisição dos medicamentos e/ou correlatos junto aos fornecedores", o que gera distorção na análise das demais irregularidades, gerando a falsa impressão de que a maior parte das irregularidades ocorridas no âmbito do Programa Farmácia Popular do Brasil ocorre somente em virtude da ausência de comprovação da aquisição dos medicamentos dispensados, já que o débito atribuído às demais geralmente é baixo.
Pelo acima exposto, na presente instrução, tais irregularidades são chamadas de ocorrências e estão contidas em um único conjunto, denominado "Irregularidade nas dispensações e/ou na documentação comprobatória de dispensações de medicamentos do Programa Farmácia Popular do Brasil", sendo o débito a ele atribuído.
Responsabilização da Pessoa Física dos Empresários Individuais
Nos casos em que o estabelecimento comercial farmacêutico possui a natureza jurídica de empresa individual, o art. 2º do Decreto-Lei 1.706, de 23 de outubro de 1979 esclarece que as empresas individuais se equiparam a pessoa jurídica apenas para fins fiscais. Dessa forma, por não ser efetivamente uma pessoa jurídica, responde apenas a pessoa física do empresário individual.
Nesse sentido se manifestou o Ministro Vital do Rego no voto condutor do Acórdão 4508/2020-TCU-Primeira Câmara:
19. Não há dúvidas, na jurisprudência desta Corte de Contas, que a empresa individual não tem personalidade diversa e separada do titular, constituindo-se como única pessoa com único patrimônio, tanto assim que é desnecessária a desconsideração da personalidade jurídica para a condenação de responsável empresário individual. Nesse sentido, os Acórdão 2386/2020-TCU-Primeira Câmara (relator Min. Augusto Sherman) , 4.476/2019-TCU-2ª Câmara (Min. Subst. Marcos Bemquerer) , 8.698/2019-TCU-2ª Câmara (relator Min. Aroldo Cedraz) , 3.201/2018-TCU-2ª Câmara (relator Min. Aroldo Cedraz) , 10.922/2016-TCU-2ª Câmara (Min. Subst. André de Carvalho) , 4.784/2014-TCU1ª Câmara (Min. Benjamin Zymler) e 2.737/2013- TCU-Plenário (Rel. Min. José Jorge) , 1.563/2012TCU-Plenário (Min. Subst. Marcos Bemquerer) , dentre outros. 
Esse mesmo entendimento é espelhado na doutrina e jurisprudência pátrias, onde o empresário individual, conquanto esteja inscrito no Cadastro Nacional de Pessoas Jurídicas, não é considerado pessoa jurídica, pois equivale a um comerciante exercendo atos de comércio individualmente. Nesse decisum, ao acatar sugestão do representante do Ministério Público, o relator, ao tempo que destacou que o responsável é a pessoa física, adotou posicionamento no sentido de que todas as referências ao empresário individual no processo trarão o seu CPF e o seu CNPJ.
O caso concreto tratado nesta TCE envolve a empresária individual Sra. Lidiani Cristina de Castilho (CPF XXX.130.266-XX, CNPJ 10.363.483/0001-42) .
Considerando os ilícitos acima identificados, a imputação de responsabilidade atende aos pressupostos estabelecidos na jurisprudência desta Corte de Contas. Com efeito, há elementos para individualizar as condutas, o nexo de causalidade entre estas e as irregularidades geradoras do dano, bem como está caracterizada a atuação, no mínimo culposa, da responsável, conforme resumido na matriz de responsabilização anexa a esta instrução e demonstrado na descrição das ocorrências listadas no tópico retro "Caracterização das Irregularidades Geradoras do Dano ao Erário".
Encontram-se, dessa forma, elementos probatórios nos autos que autorizam a responsabilização da Sra. Lidiani Cristina de Castilho, na condição de empresária individual.  
Na seara do Direito Financeiro, é cediço que cabe ao responsável demonstrar, por meio da documentação exigida nos normativos do PFPB, a boa e regular aplicação dos recursos públicos federais geridos no âmbito do referido programa, ainda que tais recursos financeiros lhes tenham sido repassados posteriormente à dispensação dos medicamentos, pois fora feito com base nas informações prestadas pelo estabelecimento comercial farmacêutico à luz das exigências previamente estabelecidas e aceitas pelo ente privado. 
Cabia à responsável comprovar, por meio de documentos hábeis (notas fiscais de entrada, receitas médicas, cupons vinculados, cupons fiscais etc) , que as dispensações de medicamentos respeitaram os normativos do programa.
Citações
Em cumprimento ao Despacho do Secretário da Secex-TCE (peça 40) , foi promovida a citação da responsável por meio dos ofícios:
	Natureza
	Comunicação 
	Data de expedição
	Peça
	Destinatário
	Origem do endereço
	Data da ciência ou motivo da devolução
	Peça da ciência
	Peça da Resposta

	Citação
	Ofício 60589/2020-Secomp-4
	27/11/2020
	44
	Lidiani Cristina de Castilho
	Receita Federal
	30/11/2020
	46
	Não houve

	Citação
	Ofício 63378/2020-Secomp-4
	27/11/2020
	43
	Lidiani Cristina de Castilho
	Receita Federal
	Mudou-se
	Não houve
	Não houve

Da validade das notificações:
Preliminarmente, cumpre tecer breves considerações sobre a forma como são realizadas as comunicações processuais no TCU. A esse respeito, destacam-se o art. 179, do Regimento Interno do TCU (Resolução 155, de 4/12/2002) e o art. 4º, inciso III, § 1º, da Resolução TCU 170, de 30 de junho de 2004, in verbis:
Art. 179. A citação, a audiência ou a notificação, bem como a comunicação de diligência, farse-ão:
I - mediante ciência da parte, efetivada por servidor designado, por meio eletrônico, fac-símile, telegrama ou qualquer outra forma, desde que fique confirmada inequivocamente a entrega da comunicação ao destinatário;
II - mediante carta registrada, com aviso de recebimento que comprove a entrega no endereço do destinatário;
III - por edital publicado no Diário Oficial da União, quando o seu destinatário não for localizado
 (...) 
Art. 3º As comunicações serão dirigidas ao responsável, ou ao interessado, ou ao dirigente de órgão ou entidade, ou ao representante legal ou ao procurador constituído nos autos, com poderes expressos no mandato para esse fim, por meio de:
I - correio eletrônico, fac-símile ou telegrama;
II - servidor designado;
III - carta registrada, com aviso de recebimento;
IV - edital publicado no Diário Oficial da União, quando o seu destinatário não for localizado, nas hipóteses em que seja necessário o exercício de defesa.
Art. 4º. Consideram-se entregues as comunicações:
I - efetivadas conforme disposto nos incisos I e II do artigo anterior, mediante confirmação da ciência do destinatário;
II - realizadas na forma prevista no inciso III do artigo anterior, com o retorno do aviso de recebimento, entregue comprovadamente no endereço do destinatário;
III - na data de publicação do edital no Diário Oficial da União, quando realizadas na forma prevista no inciso IV do artigo anterior.
§ 1º O endereço do destinatário deverá ser previamente confirmado mediante consulta aos sistemas disponíveis ao Tribunal ou a outros meios de informação, a qual deverá ser juntada ao respectivo processo.
 (...) 
Bem se vê, portanto, que a validade da citação via postal não depende de que o aviso de recebimento seja assinado pelo próprio destinatário da comunicação, o que dispensa, no caso em tela, a entrega do AR em "mãos próprias". A exigência da norma é no sentido de o Tribunal verificar se a correspondência foi entregue no endereço correto, residindo aqui a necessidade de certeza inequívoca. 
Não é outra a orientação da jurisprudência do TCU, conforme se verifica dos julgados a seguir transcritos:
São válidas as comunicações processuais entregues, mediante carta registrada, no endereço correto do responsável, não havendo necessidade de que o recebimento seja feito por ele próprio (Acórdão 3648/2013-TCU-Segunda Câmara, Relator Ministro JOSÉ JORGE) ;
É prescindível a entrega pessoal das comunicações pelo TCU, razão pela qual não há necessidade de que o aviso de recebimento seja assinado pelo próprio destinatário. Entregandose a correspondência no endereço correto do destinatário, presume-se o recebimento da citação. (Acórdão 1019/2008-TCU-Plenário, Relator Ministro BENJAMIN ZYMLER) ;
As comunicações do TCU, inclusive as citações, deverão ser realizadas mediante Aviso de Recebimento - AR, via Empresa Brasileira de Correios e Telégrafos, bastando para sua validade que se demonstre que a correspondência foi entregue no endereço correto. (Acórdão 1526/2007-TCU-Plenário, Relator Ministro AROLDO CEDRAZ) .
A validade do critério de comunicação processual do TCU foi referendada pelo Supremo Tribunal Federal, nos termos do julgamento do MS-AgR 25.816/DF, por meio do qual se afirmou a desnecessidade da ciência pessoal do interessado, entendendo-se suficiente a comprovação da entrega do "AR" no endereço do destinatário:
Ementa: agravo regimental. Mandado de segurança. Desnecessidade de intimação pessoal das decisões do tribunal de contas da união. art. 179 do regimento interno do TCU. Intimação do ato impugnado por carta registrada, iniciado o prazo do art. 18 da lei nº 1.533/51 da data constante do aviso de recebimento. Decadência reconhecida. Agravo improvido.
O envio de carta registrada com aviso de recebimento está expressamente enumerado entre os meios de comunicação de que dispõe o Tribunal de Contas da União para proceder às suas intimações.
O inciso II do art. 179 do Regimento Interno do TCU é claro ao exigir apenas a comprovação da entrega no endereço do destinatário, bastando o aviso de recebimento simples. 
No caso vertente, a citação da responsável se deu em endereços provenientes da base de CPFs da Receita Federal, em sistema custodiado pelo TCU. A entrega dos ofícios citatórios nesses endereços ficou comprovada.
Da revelia da responsável
Transcorrido o prazo regimental fixado e mantendo-se inerte a aludida responsável, impõe-se que seja considerada revel, dando-se prosseguimento ao processo, de acordo com o art. 12, § 3º, da Lei 8.443/1992.
Nos processos do TCU, a revelia não leva à presunção de que seriam verdadeiras todas as imputações levantadas contra os responsáveis, diferentemente do que ocorre no processo civil, em que a revelia do réu opera a presunção da verdade dos fatos narrados pelo autor (Acórdão 1009/2018-TCU-Plenário, Relator Ministro Bruno Dantas; 2369/2013-TCU-Plenário, Relator Ministro Benjamin Zymler; e 2449/2013-TCU-Plenário, Relator Ministro Benjamin Zymler) . Dessa forma, a avaliação da responsabilidade do agente não pode prescindir da prova existente no processo ou para ele carreada. 
Ao não apresentar sua defesa, a responsável deixou de produzir prova da regular aplicação dos recursos sob sua responsabilidade, em afronta às normas que impõem aos gestores públicos a obrigação legal de, sempre que demandados pelos órgãos de controle, apresentar os documentos que demonstrem a correta utilização das verbas públicas, a exemplo do contido no art. 93 do Decreto-Lei 200/1967: "Quem quer que utilize dinheiros públicos terá de justificar seu bom e regular emprego na conformidade das leis, regulamentos e normas emanadas das autoridades administrativas competentes." 
Mesmo as alegações de defesa não sendo apresentadas, considerando o princípio da verdade real que rege esta Corte, procurou-se buscar, em manifestações da responsável na fase interna desta Tomada de Contas Especial, se havia algum argumento que pudesse ser aproveitado a seu favor. 
Em se tratando de processo em que a parte interessada não se manifestou acerca das irregularidades imputadas, não há elementos para que se possa efetivamente aferir e reconhecer a ocorrência de boa-fé na conduta da responsável, podendo este Tribunal, desde logo, proferir o julgamento de mérito pela irregularidade das contas, conforme os termos dos §§ 2º e 6º do art. 202 do Regimento Interno do TCU. (Acórdão 2064/2011-TCU-Primeira Câmara, Relator Ministro Ubiratan Aguiar; 6.182/2011-TCU-Primeira Câmara, Relator Ministro-Substituto Weder de Oliveira; 4.072/2010-TCU-Primeira Câmara, Relator Ministro Valmir Campelo; 1.189/2009-TCU-Primeira Câmara, Relator Ministro-Substituto Marcos Bemquerer; 731/2008-TCU-Plenário, Relator Ministro Aroldo Cedraz) .
Dessa forma, a Sra. Lidiani Cristina de Castilho (CPF XXX.130.266-XX, CNPJ 10.363.483/0001-42) deve ser considerada revel, nos termos do art. 12, §3º, da Lei 8.443/1992, devendo as contas serem julgadas irregulares, condenando-a ao débito apurado e aplicando-lhe a multa prevista no art. 57 da Lei 8.443/1992.
Culpabilidade
No âmbito do TCU, é considerado de boa-fé o responsável que, embora tenha concorrido para o dano ao erário ou outra irregularidade, seguiu as normas pertinentes, os preceitos e os princípios do direito. A análise, portanto, é feita sob o ponto de vista objetivo, sem que seja necessária a comprovação de má-fé (dolo) , mas apenas da ausência de boa-fé objetiva (Acórdão 7936/2018-TCU-Segunda Câmara, Relator Ministro-Substituto Augusto Sherman) .
Dessa forma, não é possível atestar a boa-fé da responsável, já que o dano decorreu justamente do descumprimento das normas e princípios do Programa Farmácia Popular do Brasil - PFPB. É possível afirmar que a responsável tinha consciência da ilicitude dos atos, haja vista ter assinado termo de adesão no qual requer a habilitação nas condições estabelecidas pela Portaria que rege o Programa, da qual declarou expressamente estar ciente de todo o conteúdo e exigências, as quais aceitou e se comprometeu a cumprir.
Verificação do Prazo de Prescrição da Pretensão Punitiva
Observa-se não ter ocorrido a prescrição da pretensão punitiva por parte do TCU que, nos termos do entendimento firmado no Acórdão 1441/2016-TCU-Plenário (Rel. Ministro Benjamin Zymler) , subordina-se ao prazo geral de prescrição indicado no art. 205 do Código Civil, qual seja, dez anos contados a partir da data de ocorrência da irregularidade sancionada, nos termos do art. 189 do Código Civil. As irregularidades discutidas nesta TCE ocorreram nos exercícios de 2010 a 2013, bem como houve interrupção do prazo prescricional, em 3/11/2020, em função do ato que determinou a citação (peça 40) , portanto há menos de 10 anos para a maior parte das irregularidades, não restando caracterizada a prescrição da pretensão punitiva.
CONCLUSÃO
Em face da análise promovida na seção "Exame Técnico", verifica-se que a Sra. Lidiani Cristina de Castilho não logrou comprovar a boa e regular aplicação dos recursos e, instada a se manifestar, optou pelo silêncio, configurando a revelia, nos termos do §3º, do art. 12, da Lei 8.443/1992. Ademais, inexistem nos autos elementos que demonstrem a boa-fé da responsável ou a ocorrência de outras excludentes de culpabilidade.
Vale ressaltar que a jurisprudência pacífica nesta Corte é no sentido da imprescritibilidade das ações de ressarcimento ao erário (Súmula TCU 282) . Dessa forma, identificado dano ao erário, devese instaurar e julgar o processo de tomada de contas especial para responsabilizar seus agentes causadores, respeitando o direito ao contraditório e à ampla defesa, independentemente de quando ocorreram os atos impugnados.
Verifica-se também que não houve a prescrição da pretensão punitiva, conforme análise já realizada.
Tendo em vista que não constam dos autos elementos que permitam reconhecer a boa-fé da responsável, sugere-se que as suas contas sejam julgadas irregulares, nos termos do art. 202, § 6º, do Regimento Interno do TCU, com a imputação do débito atualizado monetariamente e acrescido de juros de mora, nos termos do art. 202, §1º do Regimento Interno do TCU, descontado o valor eventualmente recolhido, com a aplicação da multa prevista no art. 57 da Lei 8.443/1992.
PROPOSTA DE ENCAMINHAMENTO
Diante do exposto, submetem-se os autos à consideração superior, propondo:
considerar revel, para todos os efeitos, a Sra. Lidiani Cristina de Castilho (CPF XXX.130.266-XX, CNPJ 10.363.483/0001-42) , na condição de empresária individual, dando-se prosseguimento ao processo, nos termos do art. 12, § 3º, da Lei 8.443/1992 c/c o art. 202, § 8º, do RI/TCU;
com fundamento nos arts. 1º, inciso I, 16, inciso III, alíneas "b" e "c" da Lei 8.443/1992 c/c os arts. 19 e 23, inciso III, da mesma Lei, e com arts. 1º, inciso I, 209, inciso II e III, 210 e 214, inciso III, do Regimento Interno, que sejam julgadas irregulares as contas da Sra. Lidiani Cristina de Castilho (CPF XXX.130.266-XX, CNPJ 10.363.483/0001-42) , na condição de empresária individual, e condená-la ao pagamento das quantias a seguir especificadas, com a fixação do prazo de quinze dias, a contar das notificações, para comprovar, perante o Tribunal (art. 214, inciso III, alínea "a", do Regimento Interno) , o recolhimento das dívidas aos cofres do Fundo Nacional de Saúde, atualizadas monetariamente e acrescidas dos juros de mora, calculados a partir das datas discriminadas, até a data dos recolhimentos, na forma prevista na legislação em vigor, abatendo-se, na oportunidade, os valores já ressarcidos:
	DATA DA OCORRÊNCIA
	VALOR ORIGINAL
 (R$) 
	D/C

	02/03/2010
	313,41
	D

	31/03/2010
	170,10
	D

	22/04/2010
	223,04
	D

	22/04/2010
	56,62
	D

	18/05/2010
	1145,04
	D

	18/05/2010
	56,62
	D

	23/06/2010
	1428,85
	D

	23/06/2010
	56,62
	D

	23/07/2010
	2341,44
	D

	23/07/2010
	10,18
	D

	23/08/2010
	3610,71
	D

	22/09/2010
	2419,74
	D

	22/09/2010
	34,75
	D

	22/10/2010
	2486,43
	D

	22/10/2010
	81,19
	D

	24/11/2010
	2352,69
	D

	24/11/2010
	34,75
	D

	31/12/2010
	2847,42
	D

	31/12/2010
	40,15
	D

	27/01/2011
	3577,68
	D

	27/01/2011
	40,15
	D

	24/02/2011
	3132,90
	D

	24/02/2011
	40,15
	D

	31/03/2011
	1158,06
	D

	31/03/2011
	96,03
	D

	25/04/2011
	1022,40
	D

	25/04/2011
	85,15
	D

	31/05/2011
	588,69
	D

	31/05/2011
	85,15
	D

	29/06/2011
	1040,56
	D

	29/06/2011
	95,08
	D

	10/08/2011
	2304,18
	D

	10/08/2011
	53,71
	D

	31/08/2011
	3592,86
	D

	28/09/2011
	4032,74
	D

	28/09/2011
	47,36
	D

	18/11/2011
	2323,14
	D

	09/12/2011
	2595,06
	D

	09/12/2011
	70,48
	D

	30/12/2011
	4812,99
	D

	30/12/2011
	96,59
	D

	13/02/2012
	4577,37
	D

	13/02/2012
	72,33
	D

	14/03/2012
	5529,06
	D

	14/03/2012
	125,72
	D

	27/03/2012
	4915,88
	D

	27/03/2012
	80,99
	D

	27/04/2012
	4911,92
	D

	27/04/2012
	97,79
	D

	12/06/2012
	4119,60
	D

	12/06/2012
	10,80
	D

	14/06/2012
	1871,46
	D

	14/06/2012
	13,46
	D

	26/07/2012
	1928,43
	D

	26/07/2012
	3132,60
	D

	26/07/2012
	57,60
	D

	26/07/2012
	13,46
	D

	23/08/2012
	3330,60
	D

	23/08/2012
	2190,42
	D

	23/08/2012
	10,80
	D

	23/08/2012
	13,46
	D

	10/09/2012
	1279,84
	D

	10/09/2012
	1618,80
	D

	10/09/2012
	13,46
	D

	10/09/2012
	33,60
	D

	08/10/2012
	1202,22
	D

	08/10/2012
	2110,20
	D

	08/10/2012
	13,46
	D

	08/10/2012
	33,60
	D

	08/11/2012
	1175,00
	D

	09/11/2012
	2658,60
	D

	09/11/2012
	18,60
	D

	18/12/2012
	1256,72
	D

	18/12/2012
	2436,30
	D

	18/12/2012
	38,60
	D

	30/12/2012
	2891,40
	D

	30/12/2012
	1556,01
	D

	30/12/2012
	29,60
	D

	30/12/2012
	37,49
	D

	19/02/2013
	2264,58
	D

	19/02/2013
	26,92
	D

	07/03/2013
	3850,50
	D

	07/03/2013
	109,60
	D

	14/03/2013
	6179,70
	D

	14/03/2013
	3657,15
	D

	14/03/2013
	30,80
	D

	14/03/2013
	13,46
	D

	08/04/2013
	7134,60
	D

	08/04/2013
	50,80
	D

	17/04/2013
	3852,54
	D

	17/04/2013
	26,92
	D

	31/05/2013
	13,46
	D

	31/05/2013
	4578,93
	D

	31/05/2013
	9418,30
	D

	31/05/2013
	10,80
	D

	04/06/2013
	7683,90
	D

	04/06/2013
	4745,52
	D

	04/06/2013
	13,46
	D

	02/07/2013
	4807,31
	D

	02/07/2013
	7276,30
	D

	02/07/2013
	13,46
	D

	25/07/2013
	7183,00
	D

	25/07/2013
	4105,89
	D

	25/07/2013
	14,40
	D

	25/07/2013
	13,46
	D

	30/08/2013
	6138,10
	D

	30/08/2013
	4049,53
	D

	30/08/2013
	72,00
	D

	30/08/2013
	13,46
	D

	01/10/2013
	8835,20
	D

	01/10/2013
	14,40
	D

	02/10/2013
	4906,91
	D

	02/10/2013
	27,50
	D

	16/12/2013
	2039,13
	D

	16/12/2013
	18,00
	D

	16/12/2013
	3502,70
	D

	16/12/2013
	27,50
	D

aplicar à Sra. Lidiani Cristina de Castilho (CPF XXX.130.266-XX) a multa prevista no art. 57 da Lei 8.443/1992 c/c o art. 267 do Regimento Interno, com a fixação do prazo de quinze dias, a contar das notificações, para comprovar, perante o Tribunal (art. 214, inciso III, alínea "a", do Regimento Interno) , o recolhimento das dívidas aos cofres do Tesouro Nacional, atualizadas monetariamente desde a data do Acórdão até a dos efetivos recolhimentos, se forem pagas após o vencimento, na forma da legislação em vigor;
autorizar, desde logo, nos termos do art. 28, inciso II, da Lei 8.443/1992, a cobrança judicial das dívidas, caso não atendidas as notificações;
autorizar, desde logo, com fundamento no art. 26, da Lei 8.443/1992 c/c o art. 217, do Regimento Interno do TCU, caso seja do interesse da responsável, o parcelamento das dívidas em até 36 parcelas, incidindo, sobre cada uma, os encargos legais devidos, sem prejuízo de alertá-la de que, caso opte por essa forma de pagamento, a falta de comprovação do recolhimento de qualquer parcela implicará o vencimento antecipado do saldo devedor, nos termos do art. 26, parágrafo único, e 59, da Lei 8.443/1992 c/c o art. 217, § 2º, do Regimento Interno do TCU;
enviar cópia do Acórdão que vier a ser prolatado à Procuradoria da República no Estado de São Paulo, nos termos do § 3º do art. 16 da Lei 8.443/1992, c/c o § 7º do art. 209 do Regimento Interno do TCU, para adoção das medidas cabíveis, e ao Fundo Nacional de Saúde e aos responsáveis, para ciência, e informar-lhes que a deliberação, acompanhada do Relatório e do Voto que a fundamenta, está disponível para a consulta no endereço www.tcu.gov.br/acordaos além de esclarecer que, caso requerido, o TCU poderá fornecer sem custos as correspondentes cópias, de forma impressa;
informar à Procuradoria da República no Estado de São Paulo que, nos termos do parágrafo único do art. 62 da Resolução TCU 259/2014, os procuradores e membros do Ministério Público credenciados nesta Corte podem acessar os presentes autos de forma eletrônica e automática, ressalvados apenas os casos de eventuais peças classificadas como sigilosas, as quais requerem solicitação formal.
O representante do Ministério Público junto ao TCU manifestou-se de acordo com a proposta técnica supracitada, nos seguintes termos (peça 52) :
"O Ministério Público de Contas, em face do que restou apurado nos autos, manifesta-se de acordo com a proposta de encaminhamento apresentada pela Secretaria de Controle Externo de Tomada de Contas Especial (peças 49 a 51) , a seguir transcrita:
considerar revel, para todos os efeitos, a Sra. Lidiani Cristina de Castilho (CPF XXX.130.266-XX, CNPJ 10.363.483/0001-42) , na condição de empresária individual, dando-se prosseguimento ao processo, nos termos do art. 12, § 3º, da Lei 8.443/1992 c/c o art. 202, § 8º, do RI/TCU;
com fundamento nos arts. 1º, inciso I, 16, inciso III, alíneas "b" e "c" da Lei 8.443/1992 c/c os arts. 19 e 23, inciso III, da mesma Lei, e com arts. 1º, inciso I, 209, inciso II e III, 210 e 214, inciso III, do Regimento Interno, que sejam julgadas irregulares as contas da Sra. Lidiani Cristina de Castilho (CPF XXX.130.266-XX, CNPJ 10.363.483/0001-42) , na condição de empresária individual, e condená-la ao pagamento das quantias a seguir especificadas, com a fixação do prazo de quinze dias, a contar das notificações, para comprovar, perante o Tribunal (art. 214, inciso III, alínea "a", do Regimento Interno) , o recolhimento das dívidas aos cofres do Fundo Nacional de Saúde, atualizadas monetariamente e acrescidas dos juros de mora, calculados a partir das datas discriminadas, até a data dos recolhimentos, na forma prevista na legislação em vigor, abatendo-se, na oportunidade, os valores já ressarcidos:
[vide tabela contida no item 68, alínea "b", de peça 49]
aplicar à Sra. Lidiani Cristina de Castilho (CPF XXX.130.266-XX) a multa prevista no art. 57 da Lei 8.443/1992 c/c o art. 267 do Regimento Interno, com a fixação do prazo de quinze dias, a contar das notificações, para comprovar, perante o Tribunal (art. 214, inciso III, alínea "a", do Regimento Interno) , o recolhimento das dívidas aos cofres do Tesouro Nacional, atualizadas monetariamente desde a data do Acórdão até a dos efetivos recolhimentos, se forem pagas após o vencimento, na forma da legislação em vigor;
autorizar, desde logo, nos termos do art. 28, inciso II, da Lei 8.443/1992, a cobrança judicial das dívidas, caso não atendidas as notificações;
autorizar, desde logo, com fundamento no art. 26, da Lei 8.443/1992 c/c o art. 217, do Regimento Interno do TCU, caso seja do interesse da responsável, o parcelamento das dívidas em até 36 parcelas, incidindo, sobre cada uma, os encargos legais devidos, sem prejuízo de alertá-la de que, caso opte por essa forma de pagamento, a falta de comprovação do recolhimento de qualquer parcela implicará o vencimento antecipado do saldo devedor, nos termos do art. 26, parágrafo único, e 59, da Lei 8.443/1992 c/c o art. 217, § 2º, do Regimento Interno do TCU;
enviar cópia do Acórdão que vier a ser prolatado à Procuradoria da República no Estado de São Paulo, nos termos do § 3º do art. 16 da Lei 8.443/1992, c/c o § 7º do art. 209 do Regimento Interno do TCU, para adoção das medidas cabíveis, e ao Fundo Nacional de Saúde e aos responsáveis, para ciência, e informar-lhes que a deliberação, acompanhada do Relatório e do Voto que a fundamenta, está disponível para a consulta no endereço www.tcu.gov.br/acordaos além de esclarecer que, caso requerido, o TCU poderá fornecer sem custos as correspondentes cópias, de forma impressa;
 informar à Procuradoria da República no Estado de São Paulo que, nos termos do parágrafo único do art. 62 da Resolução TCU 259/2014, os procuradores e membros do Ministério Público credenciados nesta Corte podem acessar os presentes autos de forma eletrônica e automática, ressalvados apenas os casos de eventuais peças classificadas como sigilosas, as quais requerem solicitação formal.".
É o relatório.

não há.

Procurador Júlio Marcelo de Oliveira.

TOMADA DE CONTAS ESPECIAL. RECURSOS REPASSADOS PELO FUNDO NACIONAL DE SAÚDE (FNS). PROGRAMA FARMÁCIA POPULAR DO BRASIL (PFPB). IRREGULARIDADES NA APLICAÇÃO DOS RECURSOS. REVELIA. CONTAS IRREGULARES. DÉBITO. MULTA.

TOMADA DE CONTAS ESPECIAL (TCE)

Secretaria de Controle Externo de Tomada de Contas Especial (SecexTCE).

O Fundo Nacional de Saúde instaurou tomada de contas especial em desfavor da empresária individual Sra. Lidiani Cristina de Castilho, em razão da aplicação irregular de recursos do Sistema Único de Saúde (SUS) no âmbito do Programa Farmácia Popular do Brasil - Aqui Tem Farmácia Popular (PFPB) , no período de 2/3/2010 a 16/12/2013.
Os recursos repassados pelo FNS à empresária no âmbito do PFPB totalizaram R$ 212.728,30, em valor originais.
A constatação da não comprovação da regular aplicação de parte dos recursos examinados decorreu de auditoria realizada no período de 4/5/2015 a 26/11/2015 pelo Departamento Nacional de Auditoria do SUS (Denasus) com a finalidade de avaliar a execução do PFPB pela empresária individual Sra. Lidiani Cristina de Castilho, no período de março de 2010 a dezembro de 2013.
Na ocasião, de acordo com o Relatório de Auditoria 15251 do Denasus e seus anexos (peça 8-11) , foram constatadas irregularidades nas dispensações de medicamentos e/ou na documentação comprobatória, caracterizada por:
0. registro de dispensação de medicamentos sem notas fiscais que comprovem a aquisição; 
0. registro de dispensação de medicamentos em nome de pessoas falecidas; e
0. registro de dispensação de medicamentos em nome de funcionários/responsáveis do estabelecimento, sem apresentação de documentação comprobatória.
O Denasus oportunizou à responsável o direito de defesa de acordo com as notificações expedidas em 13/7/2015 e 9/9/2015 (peça 9, 14 e 15) . Conforme cita o Relatório de Auditoria 15251, a responsável não apresentou justificativas. Posteriormente, o Relatório do Tomador de Contas Especial 303/2019 consignou que lhe fora franqueada oportunidade de defesa, mas que não foi apontada qualquer justificativa pela responsável.
Citada regularmente no âmbito do TCU, a responsável optou por manter-se silente.
A unidade técnica propôs, em uníssono, julgar irregulares as contas da responsável, condenando-a ao pagamento das quantias que não tiveram a devida comprovação, bem como aplicar-lhe a multa prevista no Art. 57 da Lei 8.443/1992 c/c art. 267 do Regimento Interno do TCU (RITCU) .
 Tal proposta contou com a concordância do membro do Ministério Público junto ao TCU, conforme parecer acostado à peça 52.
Feito esse breve histórico, acompanho os pareceres precedentes, adotando os argumentos neles expendidos em minhas razões de decidir.
De início, aplico à responsável os efeitos da revelia previstos no art. 12, § 3º, da Lei 8.443/1992. A revelia de responsável não impede o seguimento do feito. Ao não apresentar sua defesa, deixou de produzir prova da regular aplicação dos recursos sob sua responsabilidade, em afronta às normas que lhe impõem a obrigação legal de, sempre que demandado pelos órgãos de controle, trazer os documentos que demonstrem a correta utilização das verbas públicas, a teor do que dispõe o art. 93 do Decreto-Lei 200/67 e art. 70, parágrafo único, da CF/1988. 
Não seria demais mencionar que os efeitos da revelia de responsável no âmbito do TCU diferem daqueles emprestados a esse mesmo instituto pelo Código de Processo Civil. No âmbito civil, o silêncio do responsável gera a presunção de veracidade dos fatos a ele imputados, de sorte que sua inércia opera contra sua defesa. Nesta Corte, a não apresentação de defesa pelo responsável apenas não inviabiliza a normal tramitação do processo, que deve seguir seu fluxo ordinário. Por conseguinte, a conduta irregular do responsável deve estar caracterizada para que haja a sua condenação.
Registro também que, nos termos do Acórdão 1441/2016-TCU-Plenário, não ocorreu a prescrição da pretensão punitiva deste Tribunal, tendo em vista que os recursos foram geridos entre 2010 e 2013. Ainda, as notificações expedidas pelo Denasus em 9/9/2015 (peças 15 e 19) , 20/4/2016 (peças 14 e 18) e 9/5/2016 (peça 20) , que abriram oportunidade para que a responsável pudesse se manifestar, constituem-se em atos da fase interna a configurar hipótese interruptiva, como apregoam os precedentes Ac. 294/2015-TCU-Plenário e Ac. 5.670/2015-2ª Câmara, Ac. 6.018/2015-2ª Câmara e Ac. 7.486/2015-2ª Câmara, de relatoria da Min. Ana Arraes.
Posteriormente, o ato de citação no TCU fora expedido em 4/11/2020 (peça 44) e recebido em 30/11/2020 (peça 46) . Dessa forma, entende-se que a responsável fora notificada das irregularidades antes do interregno de dez anos previsto no art. 205 do Código Civil, utilizado subsidiariamente por este Tribunal. 
Já em relação à pretensão ressarcitória, destaco que a decisão do Supremo Tribunal Federal  (STF)  no Tema 899, cuja repercussão geral foi reconhecida no âmbito do RE 636.886, ainda não transitou em julgado naquela Corte, estando pendente de apreciação de embargos de declaração opostos pela Advocacia-Geral da União. 
Assim, opto por continuar a seguir a jurisprudência dominante nesta Corte de Contas, sedimentada na Súmula TCU 282, segundo a qual é imprescritível a pretensão de ressarcimento por parte da União, tese também abraçada por recentes decisões deste Tribunal (Acórdão 5236/2020-TCU-Plenário, 6.171/2020-TCU-2ª Câmara, 6.084/2020-TCU-1ª Câmara, 5.681/2020-TCU-2ª Câmara, 6.846/2020-TCU-2ª Câmara, 6.676/2020-TCU-2ª Câmara, 6.707/2020-TCU-2ª Câmara, 6.473/2020-TCU-1ª Câmara, 6.466/2020-TCU-1ª Câmara, 6.465/2020-TCU-1ª Câmara, entre outros) .
Por oportuno, consigno que o caso em concreto tratado nesta TCE envolve a empresária individual Sra. Lidiani Cristina de Castilho (CPF 043.130.266-90, CNPJ 10.363.483/0001-42) .
Em relação à responsabilização solidária da empresa individual e de seu representante legal, segundo a jurisprudência do TCU, as figuras das pessoas física (sócio e representante legal) e jurídica (empresa) se confundem, constituindo uma única pessoa e um único patrimônio. Logo, o empresário atua em nome próprio, respondendo com bens particulares de maneira integral e solidária pelas dívidas decorrentes de sua atividade empresarial, cabendo, por tais motivos, o julgamento das contas e a condenação em débito apenas da pessoa física, consoante a jurisprudência deste Tribunal (Acórdão 13940/2020-TCU-Primeira Câmara, Rel. Vital do Rêgo, 2.737/2013-Plenário, Rel. José Jorge, 1.563/2012-Plenário, Rel. Marcos Bemquerer, entre outros) . 
Em ocasião recente, em que relatei o Acórdão 4508/2020-TCU-Primeira Câmara, deliberou-se acerca da necessidade de que conste do acórdão condenatório os números do CPF e do CNPJ ao lado do nome do empresário individual, como forma de ampliar a busca de bens em fase de execução.
Com efeito, acolho o desfecho sugerido pela unidade técnica, pois inexistem nos autos quaisquer documentos que possam elidir as irregularidades apontadas pelo Denasus na aplicação dos recursos do Programa de Farmácia Popular do Brasil. Registro que o ônus de comprovar a regular aplicação dos recursos utilizados recai sobre os proponentes, conforme expressa disposição contida no parágrafo único do art. 70 da Constituição Federal.
	Dessa forma, VOTO para que seja adotada a minuta de acórdão que trago à consideração deste colegiado.
TCU, Sala das Sessões Ministro Luciano Brandão Alves de Souza, em 29 de junho de 2021.
Ministro VITAL DO RÊGO 
Relator